【裁判字號】    96,易,3186
【裁判日期】    970215
【裁判案由】    詐欺
【裁判全文】
臺灣臺北地方法院刑事判決              96年度易字第3186號
公  訴  人  臺灣臺北地方法院檢察署檢察官
被      告  乙○○
上列被告因詐欺案件，經檢察官提起公訴（96年度偵緝字第2571
號），本院判決如下：
    主  文
乙○○幫助意圖為自己不法之所有，以詐術使人將本人之物交付
，處有期徒刑月，如易科罰金，以銀元佰元即新臺幣玖佰元
折算壹日；減為有期徒刑壹月又拾伍日，如易科罰金，以銀元
佰元即新臺幣玖佰元折算壹日。
    事  實
一、乙○○雖預見提供個人金融機構帳戶供他人使用，可能遭他
    人利用作為財產犯罪之用，仍基於幫助詐欺取財之不確定故
    意，於民國95年6 月13日起至同月19日止之某日，在不詳地
    點，將其所有之臺灣郵政股份有限公司（下稱臺灣郵政公司
    ）木柵郵局第000000 00000000 號帳戶之存摺、金融卡及密
    碼，提供與姓名、年籍不詳之成年詐欺集團成員使用。嗣於
    95年6 月26日，甲○○為獲得貸款而撥打刊登在中國時報F9
    版分類廣告中門號為0000000000號之行動電話時，經自稱「
    劉小姐」之詐欺集團成員佯稱須先匯款至指定帳戶，始能成
    功貸款云云，使甲○○不疑有他，因而陷於錯誤，遂依上開
    「劉小姐」之指示，接續於95年6 月27日及28日分別匯款新
    臺幣（下同）34,600元、36,800元及60,000元至乙○○所有
    之上開郵局帳戶內，旋遭提領一空。嗣因甲○○聯絡不上「
    劉小姐」，始知受騙。
二、案經臺北市政府警察局文山第一分局報告臺灣臺北地方法院
    檢察署檢察官偵查起訴。
    理  由
壹、證據能力部分：
    按被告以外之人於審判外之言詞或書面陳述，除法律有規定
    者外，不得作為證據，刑事訴訟法第159 條第1 項定有明文
    。次按被告以外之人於審判外之陳述，雖不符前4 條之規定
    ，而經當事人於審判程序同意做為證據，法院審酌該言詞陳
    述或書面陳述作成時之情況，認為適當者，亦得為證據。當
    事人、代理人或辯護人於法院調查證據時，知有刑事訴訟法
    第159 條第1 項不得為證據之情形，而未於言詞辯論終結前
    聲明異議者，視為有前項之同意，同法第159 條之5 亦規定
    甚明。經查，本院認定犯罪事實所憑之證據中，被害人甲○○於警詢中之指訴屬傳聞證據，惟檢察官及被告均未於本院
    言詞辯論終結前聲明異議，本院審酌該等言詞或書面陳述作
    成之情況，並無非出於任意性或不正取供，或違法或不當情
    事，且客觀上亦無不可信之情況，堪認為適當，依刑事訴訟
    法第159 條之5 第2 項規定，得作為證據。
貳、實體部分：
一、訊據被告乙○○固不否認上開郵局帳戶確實為伊所申請設立
    之事實，惟矢口否認有何幫助詐欺取財之犯行，並辯稱：上
    開帳戶是伊至宏威保全公司上班時，申請供薪資轉帳用的，
    但伊當時只做3 天，所以沒有領到薪水，且當時這個帳戶的
    密碼單都還沒有撕開。伊習慣將所有重要的東西都放車子之
    置物箱內，當時託伊女友出售車子，忘了上開帳戶之存摺、
    金融卡及密碼均放在車內，後來伊女友說連車子都一起賣了
    。伊的車子是95年9 月、10月左右賣的，當時伊同時掉了郵
    局存摺、金融卡、密碼的單子、身分證及駕照，伊是掉了1
    個月後才發現，當時身分證有去戶政單位報遺失，其他的證
    件、帳戶都沒有處理，駕照是之後才補辦云云。然查：
（一）上開郵局帳戶確實係被告所開立，業據被告坦認不諱，且
      有臺灣郵政股份有限公司臺北郵局96年9 月29日北營字第
      0960903733號函及所附存簿儲金帳戶歷史交易清單、立帳
      申請書及金融卡申請書影本各1 份等件在卷可稽（見95年
      度偵字第24376 號偵查卷，下稱偵卷第66頁至第69頁），
      而於被害人甲○○為獲得貸款而撥打刊登在中國時報F9版
      分類廣告中門號0000000000號行動電話時，自稱「劉小姐
      」之詐欺集團成員以佯稱須先匯款至指定帳戶，始能成功
      貸款云云，使被害人甲○○因而陷於錯誤，方依上開「劉
      小姐」之指示，接續於95年6 月27日及28日分別匯款34,6
      00元、36,800元及60,000元至被告所有之上開郵局帳戶內
      ，旋遭提領一空等情，亦據被害人甲○○於警詢中指訴綦
      詳（見偵卷第8 頁至第9 頁），並有甲○○之匯款單3 紙
      附卷可佐（見偵卷第16頁），亦與前述被告郵局帳戶之存
      簿儲金帳戶歷史交易清單內容相符。是被告之上開帳戶確
      已供有意行騙之詐騙集團使用，而使被害人甲○○受詐術
      ，將前開金錢匯入上開郵局帳戶內乙節，堪予認定。
（二）雖被告辯稱：上開帳戶是伊至宏威保全公司上班時，申請
      供薪資轉帳用的，但伊當時只做3 天，所以沒有領到薪水
      ，且當時這個帳戶的密碼單都還沒有撕開。伊習慣將所有
      重要的東西都放車子之置物箱內，當時託伊女友出售車子
      ，忘了上開帳戶之存摺、金融卡及密碼均放在車內，後來
      伊女友說連車子都一起賣了。伊的車子是95年9 月、10月
      左右賣的，當時伊同時掉了郵局存摺、金融卡、密碼的單
      子、身分證及駕照，伊是掉了1 個月後才發現，當時身分
      證有去戶政單位報遺失，其他的證件、帳戶都沒有處理，
      駕照是之後才補辦云云。惟查：
  1.就被告辯稱其究竟何時遺失該郵局存摺、金融卡與密碼乙節
    ，被告於95年10月27日警詢時首供稱：上開郵局之存簿、金
    融卡放置在皮包內，於94年7 、8 月間乘坐女友丙○○所有
    之自小客車時，將前開皮包放置在右前座置物箱中，但該車
    於94年12月初賣給女友之同事等語（見偵卷第4 頁至第5頁
    ）；但於97年1 月7 日本院準備程序中竟改稱：伊習慣性所
    有重要的東西都放在車上置物箱內，當時託伊女友出售車子
    ，忘記郵局存摺、金融卡、密碼的單子還放在裡面，什麼時
    候賣的已經忘記了等語（見本院卷第13頁反面）；復於本院
    行審判程序時又陳稱：帳戶資料都放車上，當時因伊與太太
    感情不好，伊住在車上，東西都沒有拿下來，上開郵局帳戶
    開戶後，伊在車上住將近1 個月，後來於95年9 月、10月間
    賣車等語（見本院卷第24頁正反面），相互對照，可知前後
    供述反覆不一，就遺失之時間及經過等節，亦均語焉不詳，
    已難信實。且雖證人即被告之前女友丙○○於偵查中曾證稱
    ：於95年6 月至12月與被告是男女朋友關係，於94年年底已
    將車子賣給伊同事之男朋友等語（見偵卷第60頁），但由前
    揭郵政存簿儲金立帳申請書及存簿儲金帳戶歷史交易清單內
    容詳細以觀（見偵卷67頁至第68頁），可知被告係於95 年6
    月13日方開立上開郵局帳戶，縱使證人丙○○確實於94年年
    底出售被告所指之汽車，但被告絕無將尚未申請之上開郵局
    存簿、金融卡及密碼放置該車內，再因一時不察，與車輛一
    併出售他人之可能。是被告辯稱：伊習慣將所有重要的東西
    都放車子之置物箱內，當時託伊女友出售車子，忘了上開帳
    戶之存摺、金融卡及密碼均放在車內，後來伊女友說連車子
    都一起賣了。伊的車子是95年9 月、10月左右賣的云云，顯
    與事實未符，尚難採信。
  2.又參諸存摺、金融卡及密碼等物為個人重要理財物品，係涉
    及個人隱私事項，一般人莫不謹慎小心保管為是，被告所有
    之前揭存摺等物件，若真係遭竊或遺失，其理當會於知悉此
    情時，旋即至警察機關報案或到金融機構辦理掛失，以維護
    自身權益，惟被告卻置之不理，凡此種種均不合常理。再者
    ，上開被告之存摺、金融卡及密碼，衡諸常情，任何一樣均
    不容易遭一般人取得，茍若非被告自行將上述存摺與金融卡
    交付詐欺集團成員，並告知密碼，該詐欺集團成員之人又何
    能輕易地一起取得帳戶、提款卡與密碼。另衡諸被告係於95
    年6 月13日親自前去郵局開立上開帳戶，並該戶頭於95年6
    月19日即以匯款方式遭存入89,600元，且於同日以金融卡提
    款方式遭提領89,000元之事實，有前開被告郵局帳戶之存簿
    儲金帳戶歷史交易清單在卷可資參酌（見偵卷第67頁），再
    佐以被告亦自承上開郵局帳戶伊好像還沒有用等語在卷（見
    本院卷第13頁反面），是上開存、提款顯非被告所為，且此
    筆交易亦與詐騙集團習慣於取得帳戶後進行提領測試之特徵
    相符，則被告係於95年6 月13日開立上開帳戶起至同月19日
    止之期間內某日便將上開帳戶存摺、金融卡及密碼交付詐騙
    集團使用乙事，即甚為明確。
  3.況徵諸詐欺犯罪集團既知利用他人之帳戶掩飾犯罪所得，應
    非愚昧之人，當知社會上一般人如帳戶存摺、金融卡、密碼
    遺失或遭竊，為防止拾（竊）得之人盜領存款或供作不法使
    用，必會於發現後立即報警或向金融機構辦理掛失止付，在
    此情形下，其等如仍以該帳戶作為犯罪工具，則在被害人將
    款項匯入該帳戶後，極有可能因帳戶所有人掛失止付而無法
    提領，則其等大費周章從事犯罪之行為，卻只能平白無故替
    原帳戶所有人匯入金錢，此等損人不利己之舉，狡詐之犯罪
    集團應無可能為之，換言之，犯罪集團份子為確信帳戶所有
    人不會報警或掛失止付，確定其等能自由使用該帳戶提款、
    轉帳，方能恃無忌憚要求被害人匯款至該指定帳戶，依此，
    更徵上開郵局帳戶之存摺、提款卡、密碼，確係被告自行交
    付犯罪集團份子無誤。
  4.再查一般人均妥善保管金融帳戶存摺、金融卡，若遭竊或不
    慎遺失，必向金融機構申請掛失或報警，避免個人財產權益
    受不測損害，衡被告為智慮成熟之人，對此當知之甚稔。惟
    被告於存摺、金融卡遭竊後卻未申請掛失該帳戶，顯見被告
    就該帳戶之去向毫不在意，應係交付他人管理使用無訛。又
    一般國人向金融機構開設帳戶，並無任何法令限制，若係用
    於存款、提款之正當用途，大可光明正大自行申請，無須使
    用他人之帳戶。而帳戶僅係用以從事存款、提款等用途，並
    現經媒體廣為報導，政府機關及各地金融機構亦多次呼籲民
    眾應謹慎控管己有帳戶，且勿出賣個人帳戶，以免淪為詐騙
    者之幫助工具，是依社會一般人之智識及社會生活經驗，倘
    有人收集他人帳戶做不明使用，極易判斷係該隱身幕後之使
    用人意圖以使用他人帳戶，以供非法犯罪之用，自可產生該
    買受帳戶者將用於不法犯罪之合理懷疑。衡被告為20餘歲之
    成年人，就上情顯難諉為不知，並依其社會經歷、智識，自
    當可預見將上開帳戶之存摺、金融卡及密碼，交付姓名、年
    籍不詳之不明人士使用後，該收集帳戶之人可能將之用來從
    事詐欺犯罪，作為詐欺取財之人頭帳戶，以收取被害人匯入
    之款項，是被告雖無前揭不明人士使用其存摺、金融卡、存
    摺密碼及金融卡密碼，必持以詐騙他人之確信，但其將郵局
    帳戶存摺、金融卡、密碼，交付該來路不明之人，顯具有縱
    有人以其金融帳戶實施詐欺犯罪，亦不違背其本意之幫助意
    思，堪認被告有幫助姓名、年籍不詳之成年詐欺集團成員利
    用前開郵局帳戶為詐欺取財之不確定故意甚明。綜上，可認
    被告係自行交付其存摺、金融卡、密碼與該名姓名、年籍不
    詳之成年詐欺集團成員，使其用以詐欺被害人甲○○。而按
    刑法上之幫助犯，係對於犯罪與正犯有共同之認識，而以幫
    助之意思，對於正犯資以助力，而未參與實施犯罪之行為者
    而言。查本件被告提供其帳戶之相關物件使被害人存入款項
    ，僅為他人之詐欺取財犯行提供助力，尚無以自己實施詐欺
    犯罪之意思，或與他人有共同犯罪之犯意聯絡，而有參與或
    分擔詐欺取財犯罪之構成要件行為，是本件被告僅有幫助詐
    欺取財之犯意，而為詐欺取財構成要件以外之行為，尚難認
    被告係詐欺取財罪之共同正犯。
  5.綜前所述，被告所為之前開辯解，顯係卸責之詞，均不足採
    信，故被告幫助他人犯詐欺取財罪之行為，事證明確，應分
    別依法論科。
二、查被告行為後，刑法部分條文於94年2 月2 日經總統公布修
    正，並自95年7 月1 日起施行；又刑法施行法增訂第1 條之
    1 ，亦於95年6 月14日經總統公布，並自同年7 月1 日起施
    行。按行為後法律有變更者，適用行為時之法律，但行為後
    之法律有利於行為人者，適用最有利於行為人之法律，現行
    刑法第2條 第1 項定有明文。此條規定係規範行為後法律變
    更所生新舊法律比較適用之準據法，是刑法第2 條本身雖經
    修正，但刑法第2 條既屬適用法律之準據法，本身尚無比較
    新舊法之問題，於新法施行後，應一律適用裁判時之現行刑
    法第2 條之規定，為「從舊從輕」之比較，合先敘明。次按
    本次刑法修正之比較新舊法，應就罪刑有關之共犯、未遂犯
    、想像競合犯、牽連犯、連續犯、結合犯，以及累犯加重、
    自首減輕暨其他法定加減原因（如身分加減）與加減例等一
    切情形，綜其全部罪刑之結果而為比較（最高法院95年5 月
    23日95年度第8 次刑庭會議決議參照）。經查：
（一）關於罰金刑，在刑法修正前，刑法分則編各罪所定罰金刑
      之貨幣單位原為銀元，其最高罰金數額，從各該法條規定
      ，而最低罰金數額，則依修正前刑法第33條第5 款之規定
      為1 元以上（貨幣單位為銀元），且若定有罰金刑之論罪
      法條係於72年6 月25日前所制定，而該法條日後均未修正
      者，得依罰金罰鍰提高標準條例第1 條前段規定，就其原
      定數額提高為2 倍至10倍，其後修正者則不提高倍數，並
      依現行法規所定貨幣單位折算新臺幣條例第2 條規定，以
      銀元1 元折算為新臺幣3 元；於刑法修正後，因刑法第33
      條第5 款修正為：「罰金：新臺幣1,000 元以上，以百元
      計算之。」，使得刑法之罰金貨幣單位已由銀元改為新台
      幣，則刑法分則編各罪所定罰金刑之貨幣單位，自應配合
      修正為新臺幣，又為使刑法分則編各罪所定罰金之最高數
      額與刑法修正前趨於一致，乃增訂刑法施行法第1 條之1
      ：「中華民國94年1 月7 日刑法修正施行後，刑法分則編
      所定罰金之貨幣單位為新臺幣。94年1 月7 日刑法修正時
      ，刑法分則編未修正之條文定有罰金者，自94年1 月7 日
      刑法修正施行後，就其所定數額提高為30倍。但72年6 月
      26日至94年1 月7 日新增或修正之條文，就其所定數額提
      高為3 倍。」。從而，刑法分則編各罪所定罰金刑之最高
      數額，於刑法修正前、後並無不同，惟修正後刑法第33條
      第5 款所定罰金刑最低數額，較之修正前提高，自以修正
      前刑法第33條第5 款規定有利於被告。
（二）修正前刑法第30條第1 項、第2 項分別規定：「幫助他人
      犯罪者，為從犯。雖他人不知幫助之情者，亦同」、「從
      犯之處罰，得按正犯之刑減輕之」，修正後則規定：「幫
      助他人實行犯罪行為者，為幫助犯。雖他人不知幫助之情
      者，亦同」、「幫助犯之處罰，得按正犯之刑減輕之」。
      依此，對被告而言，不論依據修正前、後之刑法，其均屬
      幫助犯，並無有利或不利之情形，自不生新舊法比較之問
      題，應依法律一般適用原則，逕依裁判時刑法第30條第2
      項之規定，按正犯之刑減輕之。
三、核被告所為，係犯修正後刑法第30條第1 項前段、第339 條
    第1 項之幫助詐欺取財罪。本件被告基於幫助之犯意，提供
    其帳戶存摺、金融卡及密碼予姓名年籍不詳之詐欺集團成員
    ，前揭集團進而利用被告之幫助，意圖為自己不法之所有，
    施用詐術使被害人甲○○陷於錯誤，匯款至被告所提供之郵
    局帳戶內，並將上揭匯款提領一空。是被告所為係參與詐欺
    罪構成要件以外之行為，且在無證據證明被告係以正犯而非
    以幫助犯之犯意參與犯罪之情形下，應認其所為係幫助犯而
    非正犯行為。上開詐欺集團成員先後於如事實欄所載時間分
    3 次向被害人甲○○為詐欺取財之犯行，係於密接之時、地
    實施，且被害人同一，足認前述詐欺取財行為之獨立性極為
    薄弱，依一般社會健全觀念，在時間差距上，難以強行分開
    ，在刑法評價上，以視為數個舉動之接續施行，合為包括之
    一行為予以評價，較為合理，應屬接續犯，而為包括之一罪
    （最高法院86年台上字第3295號判例意旨參照），應僅論以
    1 次之詐欺取財犯行，併予敘明。
四、爰審酌被告提供帳戶幫助他人犯罪，致使真正犯罪者難以被
    查獲，助長詐欺犯罪風氣猖獗，破壞社會治安及金融秩序甚
    鉅，並使如附表所示之受害人受有損害，惟被告僅提供帳戶
    ，尚未直接參與詐欺取財犯行，且非實際獲得不法利益之人
    ，情節顯較輕微，及參以被告犯罪後猶否認犯行，堅不吐實
    等一切情狀，量處如主文所示之刑。又查被告於行為時即94
    年2 月2 日修正公布前刑法第41條第1 項前段規定：「犯最
    重本刑為5 年以下有期徒刑以下之刑之罪，而受6 個月以下
    有期徒刑或拘役之宣告，因身體、教育、職業、家庭之關係
    或其他正當事由，執行顯有困難者，得以1 元以上3 元以下
    折算1 日，易科罰金」，又依95年5 月17日修正前罰金罰鍰
    提高標準條例第2 條規定，就其原定數額提高為100 倍折算
    1 日，則被告行為時之易科罰金折算標準，應以銀元300 元
    折算1 日，經折算為新臺幣後，應以新臺幣900 元折算為1
    日。另94年2 月2 日修正公布之刑法第41條第1 項前段則規
    定：「犯最重本刑為5 年以下有期徒刑以下之刑之罪，而受
    6 個月以下有期徒刑或拘役之宣告者，得以新臺幣1,000 元
    、2,000 元或3,000 元折算1 日，易科罰金」；比較修正前
    後之易科罰金折算標準，可知以94年2 月2 日修正公布前之
    刑法規定，較有利於被告，則應依刑法第2 條第1 項前段，
    適用修正前刑法第41條第1 項前段及95年5 月17日修正前罰
    金罰鍰提高標準條例第2 條等規定，定其折算標準，併諭知
    銀元折算新臺幣之標準。
五、再按犯罪在中華民國96年4 月24日以前者，除本條例另有規
    定外，有期徒刑、拘役或罰金，減其刑期或金額2 分之1 ，
    中華民國九十六年罪犯減刑條例第2 條第1 項第3 款定有明
    文。經查，被告犯罪係於96年4 月24日以前，且被告係於96
    年7 月16日中華民國九十六年罪犯減刑條例施行後之96年10
    月19日方經臺灣臺北地方法院檢察署發布通緝，並於96年11
    月7 日即遭緝獲，是與中華民國九十六年罪犯減刑條例第5
    條所明定不得減刑之情形不同。故爰依上揭規定減其宣告刑
    2 分之1 ，並依同條例第9 條諭知易科罰金之折算標準。
六、據上論斷，應依刑事訴訟法第299 條第1 項前段，刑法第2
    條第1 項前段，第30條第1 項前段、第2 項、第339 條第1
    項，修正前刑法第41條第1 項前段，刑法施行法第1 條之1
    ，刪除前罰金罰鍰提高標準條例第2 條，現行法規所定貨幣
    單位折算新臺幣條例第2 條，中華民國96年罪犯減刑條例第
    2 條第1 項第3 款、第7 條、第9 條，判決如主文。
本案經檢察官郭瑜芳到庭執行職務。
中    華    民    國    97    年    2    月    15    日
                  刑事第二庭  審判長法  官  劉煌基
                                    法  官  劉秀君
                                    法  官  葉力旗
以上正本證明與原本無異。
如不服本判決，應於判決送達後10日內向本院提出上訴狀 (應附
繕本)。
                                    書記官  林碧華
中    華    民    國    97    年    2      月   15    日
附錄本案論罪科刑法條：
中華民國刑法第339條
意圖為自己或第三人不法之所有，以詐術使人將本人或第三人之
物交付者，處5 年以下有期徒刑、拘役或科或併科1,000 元以下
罰金。
以前項方法得財產上不法之利益或使第三人得之者，亦同。
前2項之未遂犯罰之。


司法院資訊處製作；財團法人民間司法改革基金會備份。
